【裁判字號】    90,交上易,265
【裁判日期】    900928
【裁判案由】    過失傷害
【裁判全文】
臺灣高等法院刑事判決                            九十年度交上易字第二六五號
    上  訴  人
    即  被  告  乙○○
    選任辯護人  王國慶
                苗繼業
右上訴人因過失傷害案件，不服臺灣臺北地方法院八十九年交易字第一五三號，中華
民國九十年五月三十一日第一審判決（起訴案號：臺灣臺北地方法院檢察署八十九年
度偵字第一五四一號）提起上訴，本院判決如左：
    主  文
原判決撤銷。
乙○○因過失傷害人，致重傷，處有期徒刑參月，如易科罰金以參百元折算壹日。
    事  實
一、乙○○於民國八十八年五月五日上午八時許之調撥車道時段，駕駛其所有車牌Ｅ
    Ｗ—四０九九號自用小客車，沿臺北市○○○路○段西向東之內線調撥車道由東
    向西行駛，途經民權東路四段一００號空軍通信航管聯隊營區○○○○路口，原
    應注意車前狀況，隨時採取必要之安全措施，且該路口設有閃光黃燈，應減速接
    近，注意安全，小心通過，而當時係白天、天氣陰、路面乾燥無缺陷、視距良好
    無障礙物且閃光號誌動作正常，並無不能注意之情形，竟疏未注意於該路口減至
    得安全通過之速度，仍貿然以三十公里之時速直行穿越該路口，復疏未注意車前
    狀況，適有甲○○駕駛車牌ＩＫＮ—六０一號重型機車亦應注意並能注意竟疏未
    注意，違規於禁行機車之同向內線車道行駛，復未注意車道調撥時段內該路口東
    向西行駛之車輛不得迴轉，仍違規於該路口迴轉，乙○○煞避不及，其小客車右
    前葉子板近車頭大燈處擦撞甲○○騎乘之機車左側車身，機車倒地，甲○○受撞
    彈起，先撞擊乙○○小客車右前擋風玻璃再跌落地面，致頭部外傷併腦出血，且
    因而併發於身體及健康難治之重傷害癲癇症。乙○○肇事後，於有偵查犯罪職權
    之機關及公務員發現其駕車肇事前，即向至事故現場處理之員警自承其為肇事司
    機，並進而接受裁判。
二、案經甲○○訴請臺灣臺北地方法院檢察署檢察官偵查起訴。
    理  由
一、右揭犯罪事實，業據告訴人甲○○指訴綦詳，核與證人即至事故現場處理之臺北
    市政府警察局松山分局松山分隊警員張宏暉所述車禍現場情形相符，並有道路交
    通事故調查報告表、交通事故談話紀錄表、交通事故補充資料表、交通事故研判
  表及車損相片可稽；告訴人因本件車禍致頭部外傷併腦出血，且因而併發癲癇症
    ，亦有告訴人提出之財團法人長庚紀念醫院及臺北市立忠孝醫院診斷證明書為憑
    ；即質之上訴人即被告乙○○亦坦承於前揭時地駕車肇事致告訴人受傷之事實。
    被告雖矢口否認有何過失傷害致重傷之犯行，辯稱其行經事故地點之交岔路口時
    ，車速僅約時速三十公里，已減速慢行，對於車禍之發生，並無過失，且本案告
    訴人之傷勢亦非重傷云云。惟：
    (一)按駕駛人駕駛汽車，應遵守道路交通標誌、標線、號誌之指示；汽車行駛時，
      駕駛人應注意車前狀況，並隨時採取必要之安全措施，道路交通安全規則第九
      十條前段、第九十四條第三項分別定有明文。又閃光黃燈表示警告，車輛應減
      速接近，注意安全，小心通過，亦為道路交通標誌標線設置規則第二百十一條
      第一項第一款所明定，此並為一般駕駛人所明知。查本件事故地點之路口，於
      民權東路南北向設有行人穿越道及閃光紅燈，東西向則設有閃光黃燈號誌及例
      假日除外之每日上午七時至九時（即調撥車道時段）禁止民權東路四段西行車
      輛駕駛人駕車迴轉行駛之標誌，速限五十公里，業經原審於八十九年十月二十
  六日至現場勘驗屬實，並經證人張宏暉證述無訛，有當日訊問筆錄、現場相片
      及上開交通事故調查表之現場圖可稽。被告駕車行經肇事路段，理當恪遵上開
      規定，依現場閃光黃燈號誌之指示，減速慢行，小心通過，並注意車前狀況，
      隨時採取必要之安全措施，且當時係日間、天候陰、路面乾燥無缺陷、視距良
      好無障礙物，閃光號誌動作正常，並無不能注意之情事，有該道路交通事故調
      查報告表足憑，而被告前於警訊偵查中雖均自承肇事時其車速約為時速四十五
      公里云云，然依前開現場圖所示，被告肇事後於案發現場所留之煞車痕，左前
      輪為四點八公尺，右前輪為四點九公尺，以汽車煞車距離、行車速度及道路摩
      擦係數對照表換算，其於肇事當時之車速應約時速三十公里，雖低於該處時速
      五十公里之速限，惟被告以該速度直行通過上開路口，適遇於該處迴轉之告訴
      人機車時，卻仍煞避不及而肇事，足徵其減至三十公里之時速尚不足使其安全
      通過該路口；再者被告行進之調撥車道與告訴人所行駛之內線車道間安全島上
      雖種有樹木，但依現場照片觀察，並不足以遮蔽被告之行車視線，被告行經該
      路口，卻未能注意及告訴人機車已迴轉至其右前方，其疏未注意車前狀況，並
      隨時採取必要之防範措施甚明，是被告就本件交通事故之發生，過失之咎委無
      可辭；另告訴人甲○○騎乘機車違規行駛禁行機車之內線車道，並在禁止車輛
      迴轉之調撥車道時段於該路口違規迴轉，其就事故之發生亦有過失，本件車禍
      原因經委請臺北市車輛行車事故鑑定委員會鑑定結果，亦採相同之見解，有該
      委員會八十九年二月廿九日北鑑審字第八八六○○二二六○○號鑑定意見書一
      件為證。本件被告之過失既與告訴人之過失併同而為車禍發生之原因，被告之
      過失即與被害人之受傷有相當因果關係，並不因被害人之亦有過失而解免其責
      。
    (二)次查告訴人因本件事故致頭部外傷併腦出血，於八十八年五月五日至長庚紀念
      醫院進行緊急開顱手術，同年月二十日進行顱骨成形手術，迄同年月二十九日
      出院，嗣於同年九月二十二日復因外傷性腦傷併發癲癇症，有上開診斷證明書
      足憑，而告訴人所受外傷性腦傷併發癲癇之傷害，經忠孝醫院實施電腦斷層掃
      瞄結果，告訴人頭部水腫及出血現象與一般中風所引起之腦內出血不同，係外
      傷造成，核與告訴人主訴曾於長庚醫院施行開顱手術等情相吻合，且其自八十
      八年九月二十二日迄九十年五月間，前後七次因癲癇發作意識不清、全身抽搐
      而至忠孝醫院急診，其癲癇病情發作時間不固定，甚至在過馬路時也會突然發
      作而影響到安全，難以控制在不影響正常生活及工作之程度，其目前已使用兩
      種控制癲癇症大發作意識喪失時之藥物（即LAMICTAL及ALEVIATIN ），且皆已
      使用最大劑量等情，業經證人即忠孝醫院神經科主治醫師黃威詔於原審至該院
      訊問時證述綦詳；雖被告辯稱該訊問筆錄無證據能力云云，惟刑事訴訟法第一
      百七十七條規定證人有不能到場或有其他必要情形，得就其所在或於其所在地
      法院訊問之，是原審因調查證據之必要，至忠孝醫院就地證人黃威詔，自屬合
      法，被告此部分所辯已不足採。又被告雖另辯稱告訴人於八十八年十二月二十
      八日回長庚紀念醫院回診時恢復情況良好，神智正常；且大部分之癲癇可透過
      藥物控制，既使屬於頑固型癲癇，也可透過手術治療，完全不影響生活，告訴
      人所受之傷害應係輕傷，並非重大不致或難治之疾病云云，惟告訴人車禍後，
      自八十八年九月二十二日迄九十年五月間，既前後七次因癲癇發作至忠孝醫院
      急診，已如前述，而長庚醫院其僅於開顱手術出院後，在同年十二月二十八日
      回診一次，其後即未再行回診，長庚醫院無法評估其預後，有長庚醫院於九十
      年四月三十日長庚院法字第一七七號函可憑，且告訴人至長庚醫院回診當時
      距其於同年九月二十二日因癲癇發作至忠孝醫院治療已有一段相當時間，該函
      文亦不足以證明告訴人於長庚醫院開顱手術後至八十八年十二月二十八日間，
      恢復之情形及精神狀況均甚良好；又被告雖提出剪報及學者文獻辯稱大部分之
      癲癇可透過藥物控制或手術治療，不致影響生活，然依該剪報及學者文獻等資
      料觀之，各該資料之作者亦均不否認有一定比率癲癇症患者無法達完全治癒之
      程度，茲告訴人之癲癇病情既已至影響其正常生活、工作及安全之程度，並經
      以最大劑量之藥物仍無法控制，顯係難治之重傷害，被告徒執坊間就癲癇所為
      之一般性介紹資料，斤斤質疑證人醫師黃威詔證言之真實性，並辯稱告訴人之
      癲癇非重傷云云，殊不足取。
    綜上，被告過失傷害致重傷之犯行，堪以認定。
二、核被告所為，係犯刑法第二百八十四條第一項後段過失傷害人致重傷罪。查被告
    肇事後，在有偵查犯罪職權之機關及公務員知悉其犯行前，即向至事故現場處理
    之員警自承為肇事司機，有臺北市政府警察局交通警察大隊八十九年六月十四日
    北市警交大四字第八九六二八五八○○○號函附報案自首調查表影本一紙在卷可
    稽，並進而接受裁判，應依自首之規定減輕其刑。
三、原審據以論罪科刑，原非無見，惟原判決未詳予勾稽，誤認被告於肇事時之時速
    為四十五公里，尚有未合，被告上訴否認犯行固無足取，惟其執此指摘原判決認
    定不當，尚非無據，原判決既有可議，自應由本院予以撤銷改判。爰審酌被告並
    無前科，素行尚佳，有臺灣高等法院檢察署刑案紀錄簡覆表可憑，其於本院審判
    中雖仍否認過失，惟其過失情節甚輕，犯後並自首且協助告訴人向保險公司尋求
    理賠，獲致告訴人之寬諒，業據告訴人具狀陳明等一切情狀，量處有期徒刑三月
    。又被告行為後，刑法第四十一條業於九十年一月十日修正公布，並自九十年一
    月十二日生效，修正前舊法規定犯最重本刑三年以下有期徒刑以下之刑之罪，而
    受六個月以下有期徒刑或拘役之宣告，因身體、教育、職業、家庭之關係或其他
    正當事由，執行顯有困難者，得易科罰金；修正後之刑法第四十一條第一項則規
    定凡犯最重本刑五年以下有期徒刑以下刑之罪，而受六個月以下有期徒刑或拘役
    之宣告，均得易科罰金，經比較新舊法，修正前之舊法並未更有利於被告，依刑
    法第二條第一項前段，應適用修正後之刑法第四十一條第一項前段之規定併諭知
    易科罰金之折算標準。
據上論斷，應依刑事訴訟法第三百六十九條第一項前段、第三百六十四條、第二百九
十九條第一項前段，刑法第二條第一項前段、第二百八十四條第一項後段、第六十二
條前段、第四十一條第一項前段，罰金罰鍰提高標準條例第一條前段、第二條，判決
如主文。
本案經檢察官張秋雲到庭執行職務。
中      華      民      國      九十      年      九    月    二十八    日
                                臺灣高等法院交通法庭
                                  審判長法  官  許  增  男
                                        法  官  黃  鴻  昌
                                        法  官  蔡  彩  貞
右正本證明與原本無異。
不得上訴。
                                        書記官  張  淑  芬
中      華      民      國     九十     年     十     月       四       日
附錄本案論罪科刑法條：
刑法第二百八十四條第一項：
因過失傷害人者，處六月以下有期徒刑、拘役或五百元以下罰金。致重傷者，處一年
以下有期徒刑、拘役或五百元下罰金。


司法院資訊處製作；財團法人民間司法改革基金會備份。
